【裁判字號】    95,上訴,789
【裁判日期】    951031
【裁判案由】    偽造有價證券等
【裁判全文】
臺灣高等法院臺南分院刑事判決         95年度上訴字第789號
上  訴  人   臺灣臺南地方法院檢察署檢察官
被      告   乙○○
             丙○○○
上列二人共同
指定辯護人   本院公設辯護人  甲○○
上列上訴人因被告偽造有價證券等案件，不服臺灣臺南地方法院
94 年度訴字第1519號，中華民國94年11月4日第一審判決（起訴
案號：臺灣臺南地方法院檢察署94年度偵緝字第775號、94年度
偵緝字第776號及移送併辦臺灣高雄地方法院檢察署94年度偵緝
字第2922號、94年度偵緝字第2923號、94年度偵緝字第2954號、
94 年度偵緝字第2955號），提起上訴，本院判決如下：
    主    文
原判決撤銷。
乙○○、丙○○○共同意圖供行使之用，而偽造有價證券，各處
有期徒刑壹年陸月。均緩刑貳年。
偽造之本票、授權書、動產抵押契約書、動產擔保交易動產抵押
設定登記申請書、消費者信用貸款約定書上偽造之「林裕龍」署
押及印文，均沒收。
偽造之本票壹紙沒收。
    事    實
一、乙○○與丙○○○係夫妻，因欲購買車牌號碼ZO-8613號之
    自小客車，惟資力不足，竟共同基於偽造文書、偽造有價證
    券之犯意聯絡，先於民國92年6月下旬，丙○○○因卡債信
    用不佳，以購車需要人頭，徵得林裕龍口頭同意擔任被告二
    人買車的人頭，並向林裕龍借得身分證、健保卡（以上均為
    正本）、房契影本及印章一枚。丙○○○復經由福灣企業股
    份有限公司（下稱福灣公司）之業務員陳振川，向遠東商業
    銀行桃園大興分行（下稱遠東銀行）申請消費者信用貸款，
    乙○○、丙○○○二人於同年8月20日上午10時許，由陳振
    川在高雄縣大寮鄉○○路67之23號（起訴書誤載為高雄市○
    ○路七十六巷四號二樓）辦理對保，當日乙○○未經林裕龍
    同意擅自在貸款契約書及本票上，冒用林裕龍名義，在消費
    者信用貸款約定書、動產抵押契約書、動產擔保交易動產抵
    押設定登記申請書、面額新臺幣 (下同)二十二萬元之本票
    及本票到期日填載授權書後，偽簽「林裕龍」之署押及盜蓋
    「林裕龍」之印文，持交予陳振川而行使之，福灣公司因而
    出具保證書同意擔任保證人，使遠東銀行通過貸款審核，核
    准貸款二十二萬元並逕匯款予車商石琇珠，足生損害於林裕
    龍。嗣因乙○○、丙○○○二人繳款遲延，福灣公司電話告
    知林裕龍，經林裕龍提起確認本票債權不存在之訴（臺灣高
    雄地方法院九十三年度雄簡字第四一三五號）勝訴後，始知
    受騙。
二、案經福灣公司告訴由臺南縣警察局新營分局報告臺灣臺南地
    方法院檢察署檢察官偵查起訴及林裕龍告訴由高雄縣警察局
    鳳山分局報告臺灣高雄地方法院檢察署檢察官移送臺灣臺南
    地方法院檢察署檢察官移送併辦。
    理    由
一、按被告以外之人於審判外之陳述，經當事人於審判程序同意
    作為證據，法院審酌該言詞陳述或書面陳述作成時之情況認
    為適當者，亦得為證據，刑事訴訟法第一百五十九條之五第
    一項定有明文。本件證人林裕龍及李明暢於警訊及偵查中所
    作之陳述，經查並無顯有不可信之不適當情況，自得採為被
    告論罪之依據。
二、訊據被告乙○○、丙○○○固不否認於系爭消費者信用貸款
    約定書、動產抵押契約書、動產擔保交易動產抵押設定登記
    申請書、本票及本票到期日填載授權書簽署林裕龍之署押，
    並蓋用林裕龍之印章。惟矢口否認有何偽造有價證券、偽造
    文書及詐欺等犯行，辯稱，由於乙○○之信用不佳，乃商請
    林裕龍同意以林裕龍之名義向遠東銀行辦理信用貸款，由福
    灣公司保證，貸得二十二萬元，作為支付其購買車牌ZO-861
    3自用小客車之價金之用，整個貸款過程均經林裕龍同意，
    雖然上開文件之署押及印文均係乙○○所簽署或所蓋用，但
    並無偽造文書、有價證券及詐欺之故意云云。
三、經查，被告乙○○如何以林裕龍之名義購買車牌ZO-8613自
    用小客車，並以此車設定動產擔保予福灣公司，由福灣公司
    負責保證而向遠東銀行貸得二十二萬元等情，業據告訴代理
    人即福灣公司員工李明暢於警訊中指訴綦詳，復有遠東銀行
    貸款申請書、消費者信用貸款約定書、動產抵押契約書、動
    產擔保交易動產抵押設定登記申請書、本票及本票到期日授
    權書影本各乙紙，附於偵查卷可稽。（見臺灣臺南地方法院
    檢察署93年度發查字第3107號卷第四、八至十二頁）被告乙
    ○○辯稱當時係徵得林裕龍同意以林裕龍作為借款名義人而
    非擔任保證人等語。經查，被告乙○○辦理本件借款前，已
    經信用不佳，金融機構不可能同意由其作為借款名義人，況
    且證人即福灣公司負責對保之人員陳振川於原審亦到庭證稱
    ：「林裕龍條件好，不需保證人」（見原審卷八一頁）等語
    。林裕龍於原審作證時亦證稱：「我有口頭上答應他們以我
    名義買車」（見原審卷一四七頁）；「他在二次吃飯的場合
    有提到要我當車主，我是有口頭上答應」（見原審卷八十頁
    ）等語。足證被告乙○○所辯本件借款當初林裕龍即同意作
    為借款名義人而非保證人，應可採信。
四、被告丙○○○辯稱對保前一日陳振川以伊之0000000000行動
    電話打給林裕龍所有0000000000行動電話，聯絡對保之事，
    但因林裕龍在雲林縣麥寮上班無法南下高雄，陳振川亦稱有
    事無法北上麥寮辦理對保手續，因先前曾得到林裕龍同意以
    其名義辦理借款，所以才由被告乙○○簽署林裕龍之署押及
    蓋用印章云云。經查，證人林裕龍於原審審理中行交互詰問
    時證稱：「陳振川打電話給我，當時我說沒空」；「當時丙
    ○○○、陳振川有打電話給我叫我去對保，我說沒有空」（
    見原審卷第七四、七五頁）與被告丙○○○上開辯解互核尚
    稱一致。另證人陳振川曾於偵查中證稱：「乙○○都沒有出
    面，我是對保那天到丙○○○家，我要對保要林裕龍拿出身
    分證給我對，乙○○就說他身分證在車行辦過戶中，我疏忽
    就相信他」（見臺灣臺南地方法院檢察署94年度偵緝字第77
    6號卷第十三頁）陳振川上述證詞似乎要證明被告乙○○假
    冒林裕龍本人，欺騙陳振川辦理對保。然查，被告乙○○之
    長相與林裕龍身分證上之相片相差甚大，有林裕龍之身分證
    影本附於偵查卷可稽，而證人陳振川係辦理對保之專業人員
    ，理應仔細核對身分證件與實際到場對保之人是否為同一人
    ，豈有輕易讓人冒名對保之可能? 再者，本件對保之地點為
    （高雄縣）大寮鄉○○路67之23號，有消費者信用貸款約定
    書影本附於偵查卷可稽（臺灣臺南地方法院檢察署93年度發
    查字第3107號卷第八頁）可見證人陳振川並未至雲林麥寮林
    裕龍之工作地點對保。被告乙○○均已承認偽簽林裕龍署押
    及盜蓋印章，如非其確未曾冒林裕龍之名讓陳振川對保並非
    事實，乙○○斷無再予以否認之理。足證本件對保應係為省
    卻到雲林麥寮對保路途上之不便，在陳振川同意下由被告乙
    ○○偽簽林裕龍之署押及盜蓋林裕龍之印章甚明。證人陳振
    川證稱被告乙○○故意冒稱伊係林裕龍而讓陳振川對保取得
    其相信云云，無非係陳振川為逃避其對保不實之責任而捏造
    之說法，顯不可信。
五、林裕龍雖有於被告乙○○無法按期清償本件貸款時，曾代為
    繳清三、四期貸款，事後並以自己名義向富邦銀行貸款二十
    萬元交由被告乙○○使用之事實。然查，本件貸款於林裕龍
    以司法途徑請求確認本票債權不存在訴訟未獲勝訴確定前，
    銀行仍得以其為債務人而加以催討，林裕龍出面代乙○○繳
    納貸款，純為保全其個人金融信用之必然作法。並不因林裕
    龍事後尚且幫忙被告乙○○清償貸款或以自己名義借款供乙
    ○○使用，即推論林裕龍曾同意被告乙○○以其名義簽發本
    票及授權書自明。又辦理汽車借款，除提出財力證明、身分
    證明等文件供銀行徵信調查之外，是否還需辦理對保、對保
    時還須簽發本票等手續，如非曾經申請過類似貸款之人，實
    無法確實明膫。本件證人林裕龍雖曾同意被告乙○○以其名
    義申請辦理汽車借款，但不得依此即推論林裕龍必然知悉尚
    須簽發本票及授權書，而同意被告乙○○為之。易言之，林
    裕龍同意被告乙○○以其名義辦理汽車貸款，乙○○並不必
    然即可在未經林裕龍授權之下，以其名義簽發本票或授權書
    ，其理至明。
六、被告乙○○、丙○○○在本票及其他辦理貸款之相關文件上
    偽簽他人署押及盜蓋他人印章，並持以向銀行貸得款項，所
    為均係犯刑法第201條第1項之偽造有價證券罪、同法第217
    條第2項之盜用印章罪、同法第216條、第210條之行使偽造
    私文書罪。渠等偽造署押及盜用印章之行為，為偽造有價證
    券之部分行為，又行使偽造有價證券之低度行為偽造有價證
    券之高度行為所吸收，另被告等偽造署押之低度行為，應為
    偽造私文書及偽造有價證券之高度行為所吸收，均不另論罪
    。被告葉智宏於92年8月20日上午10時許，分別冒用林裕龍
    名義，在消費者信用貸款約定書、動產抵押契約書、動產擔
    保交易動產抵押設定登記申請書、面額二十二萬元之本票及
    本票到期日填載授權書，偽簽「林裕龍」之署押及盜蓋「林
    裕龍」之印文，其時間、地點均甚密接，目的同一，侵害同
    一法益，應屬接續犯，為實質上一罪。被告等二人偽造私文
    書後，復持以行使，其偽造之低度行為為行使之高度行為所
    吸收，亦不另論罪。按證人陳振川於偵查中證稱: 「是由丙
    ○○○拿林裕龍的資料，從頭到尾出面與我接洽汽車貸款的
    。」（見臺灣臺南地方法院檢察署94年度偵緝字第776號卷
    第十三頁），而對保時由被告乙○○偽簽林裕龍之署押及盜
    蓋林裕龍之印章，被告丙○○○均在場，足證被告乙○○、
    丙○○○二人對於本件犯行有犯意聯絡及行為之分擔，均應
    論以共同正犯。被告二人所犯偽造有價證券罪及行使偽造私
    文書罪間，有方法結果之牽連關係，依刑法第五十五條後段
    之規定，應從較重之偽造有價證券罪處斷。公訴意旨認被告
    二人另犯刑法第三百三十九條第一項之詐欺取財罪嫌。然查
    ，被告乙○○係在貸款銀行委託之負責對保之人員陳振川同
    意下，偽簽林裕龍之署押及盜蓋林裕龍之印章，已如前述，
    被告乙○○對福灣公司代表人陳振川並無施用詐術可言，與
    刑法第三百三十九條第一項之詐欺取財罪之構成要件不合，
    尚難成立此罪。惟公訴意旨認此部分與前開有罪部分有裁判
    上一罪關係，依審判不可分原則，爰不另為無罪之諭知，併
    此敘明。又被告行為後，刑法第五十五條後段關於牽連犯之
    規定刑法修正之後，予以刪除，原屬牽連犯之數個犯罪行為
    ，依新法應數罪併罰，比較修正前之規定，可依裁判上一罪
    論處，顯然罪刑之處罰內容發生變動，按刑法第2條之法律
    ，係指刑罰所依存的整體法律狀態，故法律有變更應指足以
    影響行為的可罰性與法律效果的法令，因修正而有所變更而
    言，此部份之修正，自屬法律變更，應為新舊法之比較，經
    新舊法比較之結果，以舊法較有利於行為人，應依舊刑法第
    55條後段，從一重處斷（最高法院刑事庭會議，臺灣高等法
    院暨所屬法院座談會決議），合先敘明。又刑法施行法亦於
    95年6月14日增訂第1之1條「中華民國94年1月7日刑法修正
    施行後，刑法分則編所定罰金之貨幣單位為新臺幣」、「94
    年1月7日刑法修正時，刑法分則編未修正之條文定有罰金者
    ，自94年1月7日刑法修正施行後，就其所定數額提高為30倍
    。但72年6月26日至94年1月7日新增或修正之條文，就其所
    定數額提高為3倍」，並自95年7月1日起施行；但本件既應
    適用95年7月1日施行前刑法之規定，基於新舊法不得割裂適
    用之原則，本件亦有罰金罰鍰提高標準條例第1條規定之適
    用，而無新增訂刑法施行法第1之1條之規定之適用，應併予
    敘明。
七、原審以被告等被訴偽造有價證券等罪嫌，尚屬不能證明，而
    為被告等無罪之諭知，固非無見，惟查(一)原審疏未詳細調查
    ，並勾稽全案證據調查所得詳加審究，即認被告二人因不諳
    法律常識，不解授權本旨，誤以為邀林裕龍本人出面對保未
    成，而為其代簽，被訴偽造有價證券等罪尚屬不能證明，而
    為被告等無罪之諭知，容有未洽。(二)本件犯罪事實，業已經
    檢察官於審理時，當庭將起訴書所載被告2人向陳振川謊稱
    乙○○即林裕龍部分刪除，改為林裕龍口頭同意擔任被告2
    人買車的人頭，92年8月20日未經林裕龍同意擅自在貸款契
    約書及本票上面簽名。（原審95年6月2日審判筆錄，原審卷
    第一五二頁）然原審卻仍以起訴書所載之犯罪事實為據，作
    為被告等無罪之依據，對於檢察官當庭就與起訴書所載之具
    有同一基本犯罪事實之內容，即告訴人係擔任被告等之購車
    貸款人頭等情，均未審理，逕自就原起訴書所載之犯罪事實
    予以審酌，此判決顯係就已受請求之事項未予審判，尚有未
    合。檢察官上訴意旨，指摘原判決採證不當，為有理由，原
    審判決既有上述可議之處，自應由本院將原判決撤銷改判。
八、爰審酌被告乙○○、丙○○○之素行良好，犯罪之動機、手
    段，所生危害尚非重大，被告二人之惡性不重，且業已坦承
    未曾經林裕龍授權，告訴人林裕龍業已表示不再追究，更代
    替被告等償還汽車貸款予另一告訴人即福灣公司，及犯後坦
    承犯行等一切情狀，均量處有期徒刑一年六月。又被告乙○
    ○、丙○○○與林裕龍係相識多年之好友，亦經其同意以其
    名義買車子，僅因一時未當面與林裕龍取得連絡，竟在林裕
    龍不知之情形下，擅自偽造林裕龍之空白本票，進而行使，
    然其所犯之偽造有價證券罪為最輕本刑三年以上有期徒刑之
    罪，衡其情節可謂情輕法重，在客觀上顯足以引起一般的同
    情，雖科以法定最低刑度之刑，猶嫌過重，爰依刑法第59條
    之規定，酌減其刑。95年7月1日起施行前之刑法第59條規定
    ：犯罪之情狀可憫恕者，得酌量減輕其刑。修正後同條規定
    ：犯罪之情狀顯可憫恕，認科以最低度刑仍嫌過重者，得酌
    量減輕其刑。亦即修正後之規定較為具體、明確，將刑之酌
    減之審認標準，由原來較概括、抽象之情形予以明文化，非
    屬法律之變更，不生比較適用之問題，應逕適用修正後之法
    律，併此敘明。又被告二人未曾受有期徒刑以上刑之宣告，
    有被告二人之前案紀錄表可稽，其經此教訓應知警惕，當無
    再犯之虞，本院因認對被告所處之刑以暫不執行為適當，爰
    併宣告緩刑二年，以啟向上。被告行為後，刑法第七十四條
    有關緩刑之規定雖經修正，並無刑罰法律之變更，應逕適用
    修正後刑法第七十四條第一項第一款之規定為緩刑之宣告，
    併此敘明。
九、沒收部分:
    被告等偽造之本票一紙及授權書、動產抵押契約書、動產擔
    保交易動產抵押設定登記申請書、消費者信用貸款約定書上
    偽造之「林裕龍」署名及印文，不與屬於犯人與否均沒收。
    又偽造如主文所示之「林裕龍」本票一張，不問屬於犯人與
    否，依刑法第205條之規定，沒收之。
十、被告丙○○○經合法傳喚，無正當理由不到庭，爰不待其陳
    述逕行判決。
據上論斷，應依刑事訴訟法第三百六十九條第一項前段、第三百
六十四條、第二百九十九條第一項前段、第三百七十一條，刑法
第二十八條、第二百零一條第一項、第二百十七條第二項、第二
百十六條、第二百十條、修正前刑法第五十五條後段、修正前第
五十九條、修正後第七十四條第一項第一款、第二百十九條、第
二百零五條，修正前罰金罰鍰提高標準條例第1條前段，判決如
主文。
本案經檢察官劉得鉦到庭執行職務
中    華    民    國    95    年    10    月    31    日
                  刑事第六庭    審判長法  官  蔡崇義
                                      法  官  董武全
                                      法  官  曾文欣
以上正本證明與原本無異。
如不服本判決，應於收受本判決後十日內向本院提出上訴書狀。
其未敘述上訴理由者並得於提起上訴後十日內向本院補提理由書
狀（均須按他造當事人之人數附繕本）「切勿逕送上級法院」。
                                      書記官  李育儒
中    華    民    國    95    年    11    月    1     日
附錄法條：
中華民國刑法第201條第1項
意圖供行使之用，而偽造、變造公債票、公司股票或其他有價證
券者，處3年以上10年以下有期徒刑，得併科3千元以下罰金。行
使偽造、變造之公債票、公司股票或其他有價證券，或意圖供行
使之用，而收集或交付於人者，處1年以上7年以下有期徒刑，得
併科3千元以下罰金。
中華民國刑法第216條
行使第210條至第215條之文書者，依偽造、變造文書或登載不實
事項或使登載不實事項之規定處斷。
中華民國刑法第210條
偽造、變造私文書，足以生損害於公眾或他人者，處5年以下有
期徒刑。
中華民國刑法第217條
偽造印章、印文或署押，足以生損害於公眾或他人者，處3年以
下有期徒刑。
盜用印章、印文或署押，足以生損害於公眾或他人者，亦同。


司法院資訊處製作；財團法人民間司法改革基金會備份。
